【裁判字號】    92,重訴,456
【裁判日期】    921128
【裁判案由】    履行契約
【裁判全文】
臺灣臺中地方法院民事判決  九十二年度重訴字第四五六號
    原      告  交通部台中港務局
    代  表  人  乙○○
    訴訟代理人  羅豐胤  律師
                洪明儒  律師
    被      告  中國貨櫃運輸股份有限公司
                              .
    代  表  人  甲○○        .
    訴訟代理人  羅炘沂  律師
右當事人間請求給付違約金事件，經本院於民國九十二年十一月十七日言詞辯論終結
，判決如左：
    主      文
被告應給付原告新臺幣佰壹拾玖萬零玖佰捌拾肆元，及自民國九十一年十二月廿二
日起至清償日止，按週年利率百分之五計算之利息。
原告其餘之訴駁回。
訴訟費用由被告負擔十分之一，餘由原告負擔。
本判決第一項原告勝訴部分，於原告以新臺幣壹佰萬元，為被告供擔保後，得假執行
；但被告如以新臺幣佰壹拾玖萬零玖佰捌拾肆元，為原告預供擔保，得免為假執行
。
原告其餘假執行之聲請駁回。
    事      實
甲、原告方面：
  一、聲明：被告應給付原告新臺幣（下同）仟貳佰壹拾伍萬柒仟柒佰零肆元，及
      自民國九十一年十二月廿二日起至清償日止，按週年利率百分之五計算之利息
      ；並願供擔保，請准宣告假執行。
  二、陳述：
      （一）兩造於八十九年十二月廿七日簽訂「土地及地上設施經營貨櫃裝卸儲轉
            業務契約（下稱系爭經營契約），由被告向原告承租臺中港第九、十、
            十一號碼頭暨後線土地及設施，經營貨櫃裝卸、儲轉營運及物流業務，
            並依約按月繳納租金及費用（含土地使用費、土地改良投資報酬費、碼
            頭租金、建物租金、貨櫃起重機租金、機械使用管理費、裝卸管理費及
            碼頭後線儲轉業務管理費）予原告，並約明如有逾期未繳情事，另應自
            逾期日起，按每日應繳之租金及費用額加計「千分之五」之懲罰性違約
            金。
      （二）被告依約於九十年六月廿日前應繳納之租金及費用本為三千四百一十五
            萬六千九百廿元，因其中之土地改良投資報酬費部分，經立法院決議溯
            及自九十年一月一日起停收，故扣除九十年一月份至同年六月份之土地
            改良投資報酬費一千二百五十四萬六千六百三十八元後，被告實際應繳
            之九十年六月份租金及費用為二千一百六十一萬零二百八十二元，然被
            告於九十年六月廿日僅繳納其中之二千萬元，尚不足一百六十一萬零二
            百八十二元，依約被告自應給付原告違約金，因被告嗣於九十年七月廿
            日繳納二千六百七十四萬二千三百三十一元予原告，原告乃用以抵充此
            部分違約金而抵充自九十年六月廿一日起至九十年七月廿日止，按每日
            「千分之五」計算之違約金廿四萬一千五百四十二元（計算式0000000
            元×5÷1000×30日＝241542）。
      （三）被告依約原應繳納之九十年七、八、九月份租金及費用，經扣除依物價
            指數調整後之溢繳費用及起重機停機租金後，各為三千一百九十九萬二
            千三百三十一元、三千二百六十二萬二千四百三十三元及三千一百八十
            五萬七千一百零三元，合計應繳之九十年七、八、九月份租金及費用計
            為九千六百四十七萬一千八百六十七元。被告僅分別於九十年七月廿日
            繳納二千六百七十四萬二千三百三十一元、於九十年八月十七日及同年
            九月廿日各繳納二千七百三十七萬二千四百三十三元。經原告以被告於
            九十年七月廿日所繳納之二千六百七十四萬二千三百三十一元中之廿四
            萬一千五百四十二元用供清償前述被告所應給付予原告之違約金廿四萬
            一千五百四十二元後，則被告所實際繳納之九十年七、八、九月份租金
            及費用額，僅為七千九百六十三萬五千三百七十三元，計欠原告九十年
            七、八、九月份租金及費用一千六百八十三萬六千四百九十四元。
      （四）原告嗣乃發函通知被告應於九十年十月廿九日前繳清所積欠之租金及費
            用，惟被告遲至九十一年十月七日始繳納所欠之九十年七、八、九月份
            租金及費用一千六百八十三萬六千四百九十四元，自應另依約給付違約
            金，依兩造間之系爭經營契約第三節第九條約定，被告應自九十年十月
            三十日起至九十一年十月七日（被告退租第九號碼頭之日）止，按一千
            六百八十三萬六千四百九十四元及每日「千分之五」計算違約金三千二
            百一十五萬七千七百零四元，並自九十一年十二月廿二日起至清償日止
            ，按週年利率百分之五計算遲延利息。
  三、對被告抗辯之陳述：被告固曾因退租第九號碼頭而溢付租金六百一十五萬三千
      八百七十元，惟其所辯：曾於九十年六月廿日函知原告要求調降租金。於兩造
      達成協議前其不負遲延之違約責任，另其於九十年七月廿日所繳納之二千六百
      七十四萬二千三百三十一元，係用供給付九十年七月份應繳之租金及費用，不
      得用供清償九十年六月份之違約金，九十年七、八、九月份之租金及費用僅欠
      繳一千六百六十九萬一千五百六十九元，及每日「千分之五」計算之違約金過
      高等語，並非有理。蓋被告本應依約繳納約定之租金及費用，並無由其單方要
      求調降租金及展期繳納之權利，其既有前述欠繳九十年六月份租金及費用一百
      六十一萬零二百八十二元之事實，依約自應給付原告違約金。另被告於九十年
      七月廿日繳納二千六百七十四萬二千三百三十一元予原告時，並未指明其所欲
      抵充之債務，則原告用供抵充九十年六月份應繳之租金及費用不足所生之違約
      金債務，自屬有據。另每日「千分之五」計算違約金之標準為契約所約明，加
      以原告為政府機關，國家為闢建臺中港而投入大量人力、物力及財力，所收之
      租金及費用亦用供繳入國庫供為國家建設之用，因被告未依約繳納租金及費用
      ，於國家建設及公眾利益均有損害，所為每日「千分之五」計算違約金之標準
      ，自未過高。
  四、證據：提出土地及地上設施經營貨櫃裝卸儲轉業務契約一份、原告九十一年九
      月六日九一中港業字第一０一００號函、九十一年九月十二日九一中港業字第
      一０四八八號函、九十一年十一月廿二日九一中港業字第一三六九五號函、被
      告九十一年十月八日中櫃運業字第二０二號函各一份、被告所承租之設施造價
      表、被告因退租第九號碼頭之租金溢付表、臺中港歷年貨物裝卸量表各一紙為
      證（均為影本）。
乙、被告方面：
  一、聲明：原告之訴及假執行之聲請均駁回，如受不利之判決，願供擔保免為假執
      行。
  二、陳述：
      （一）兩造於八十九年十二月廿七日簽計系爭經營契約，由被告向原告承租臺
            中港第九、十、十一號碼頭暨後線土地及設施，經營貨櫃裝卸、儲轉營
            運及物流業務，並依約按月繳納租金及費用（含土地使用費、土地改良
            投資報酬費、碼頭租金、建物租金、貨櫃起重機租金、機械使用管理費
            、裝卸管理費及碼頭後線儲轉業務管理費）予原告。被告依約於九十年
            六月廿日前應繳之租金及費用，原為三千四百一十五萬六千九百廿元，
            因其中之土地改良投資報酬費部分，惟因立法院決議溯及自九十年一月
            一日起停收，故應扣除九十年一月份至同年六月份之土地改良投資報酬
            費一千二百五十四萬六千六百三十八元，另因系爭經營契約中有關管理
            費之約定，並不合理，被告乃於九十年六月廿日函請原告協商調整，並
            繳納二千萬元供為九十年六月份租金及費用之繳付，惟遭被告函覆表示
            仍須依原繳款通知書所載金額繳納。查臺中港貨櫃作業量受整體市場蕭
            條因素影響，被告面臨艱困之經營環境，原約定之租金及費用計收標準
            ，已不合理，被告發函要求原告協商租金及費用調整事宜，自屬合理，
            則於兩造就租金及費用達成新協議內容前，被告就原應繳納之租金及費
            用數額，與實際繳納之二千萬元間之差額一百六十一萬零二百八十二元
            部分，自無違約可言，原告主張被告就該一百六十一萬零二百八十二元
            不足額，按每日「千分之五」計算自九十年六月廿一日起至九十年七月
            廿日止之違約金廿四萬一千五百四十二元，並非有理，且每日「千分之
            五」計算違約金之標準，顯屬過高情事，亦應酌減。
      （二）被告依約原應繳納之九十年七、八、九月份租金及費用，經扣除依物價
            指數調整後之溢繳費用及起重機停機租金後，各為三千一百九十九萬二
            千三百三十一元、三千二百六十二萬二千四百三十三元及三千一百八十
            五萬七千一百零三元，合計應繳之九十年七、八、九月份租金及費用計
            為九千六百四十七萬一千八百六十七元。被告曾分別於九十年七月廿日
            繳納二千六百七十四萬二千三百三十一元、於九十年八月十七日及同年
            九月廿日各繳納二千七百三十七萬二千四百三十三元。原告以被告於九
            十年七月廿日所繳納之二千六百七十四萬二千三百三十一元中之廿四萬
            一千五百四十二元用供抵充前述違約金廿四萬一千五百四十二元，並非
            有理。則被告計欠原告九十年七、八、九月份租金及費用應僅為一千六
            百五十九萬四千九百五十二元。是原告主張以一千六百八十三萬六千四
            百九十四元為基準，自九十年十月三十日起至九十一年十月七日（即被
            告退租第九號碼頭之日）止，按每日「千分之五」計算違約金，自有錯
            誤，且屬過高。
      （三）再者，被告另因退租第九號碼頭因而溢付予原告之租金及費用有六百一
            十五萬三千八百七十元，又被告既無於九十年六月份違約之情事，則九
            十一年十月七日所繳納之一千六百八十三萬六千四百九十四元即包含有
            溢付之租金及費用廿四萬一千五百四十二元，被告均主張抵銷。
  三、證據：提出被告九十年六月廿日中櫃運業字第一二七號函、九十年七月十日中
      櫃運業字第一三五號函、九十一年十月四日中櫃運財字第二００號函、原告九
      十年七月九日九０中港業字第七二三二號函、九十年十一月二日九０中港業字
      第一一九二二號函、九十一年九月六日九一中港業字第一０一００號函、九十
      一年九月十二日九一中港業字第一０四八八號函、九十一年十一月七日九一中
      港業字第一二九七五號函、九十一年十一月廿二日九一中港業字第一三六九五
      號函各一份、欠款明細表、繳款通知單四紙、退款通知單二紙及違約金發票一
      紙為證（均為影本）。
    理      由
一、本件原告起訴主張：兩造於八十九年十二月廿七日簽訂系爭經營契約，由被告向
    原告承租臺中港第九、十、十一號碼頭暨後線土地及設施，經營貨櫃裝卸、儲轉
    營運及物流業務，並依約按月繳納租金及費用（內含土地使用費、土地改良投資
    報酬費、碼頭租金、建物租金、貨櫃起重機租金、機械使用管理費、裝卸管理費
    及碼頭後線儲轉業務管理費）予原告，如有逾期未繳情事，另應自逾期日起，按
    每日應繳之租金及費用額加計「千分之五」之懲罰性違約金。被告依約應於九十
    年六月廿日前繳納租金及費用三千四百一十五萬六千九百廿元，因其中之土地改
    良投資報酬費部分，經立法院決議溯及自九十年一月一日起停收，則扣除九十年
    一月份至同年六月份之土地改良投資報酬費一千二百五十四萬六千六百三十八元
    後，被告實際應繳之九十年六月份租金及費用為二千一百六十一萬零二百八十二
    元，因被告於九十年六月廿日僅繳納二千萬元，不足一百六十一萬零二百八十二
    元，依約被告應給付原告自九十年六月廿一日起至九十年七月廿日止，按每日千
    分之五計算之違約金廿四萬一千五百四十二元。另被告依約原應繳納之九十年七
    、八、九月份租金及費用，經扣除依物價指數調整後之溢繳費用及起重機停機租
    金後，各為三千一百九十九萬二千三百三十一元、三千二百六十二萬二千四百三
    十三元及三千一百八十五萬七千一百零三元，合計應繳之九十年七、八、九月份
    租金及費用計為九千六百四十七萬一千八百六十七元。被告僅分別於九十年七月
    廿日繳納二千六百七十四萬二千三百三十一元、於九十年八月十七日及同年九月
    廿日各繳納二千七百三十七萬二千四百三十三元。經原告以被告於九十年七月廿
    日所繳納之二千六百七十四萬二千三百三十一元中之一百六十一萬零二百八十二
    元及廿四萬一千五百四十二元用供清償前述被告所應給付予原告之九十年六月份
    租金及費用一百六十一萬零二百八十二元，與違約金廿四萬一千五百四十二元後
    ，則被告所實際繳納之九十年七、八、九月份租金及費用，僅為七千九百六十三
    萬五千三百七十三元，計欠原告九十年七、八、九月份租金及費用一千六百八十
    三萬六千四百九十四元。原告嗣發函通知被告應於九十年十月廿九日前繳清所積
    欠之租金及費用，惟被告遲至九十一年十月七日始繳納所欠之九十年七、八、九
    月份租金及費用一千六百八十三萬六千四百九十四元予原告，惟就違約金部分則
    拒絕給付，為此原告爰依兩造間之系爭經營契約第三節第九條約定，自九十年十
    月三十日起，至九十一年十月七日（被告退租第九號碼頭之日）止，按每日「千
    分之五」計算之違約金三千二百一十五萬七千七百零四元，並自九十一年十二月
    廿二日起至清償日止，按週年利率百分之五計算遲延利息等語。
二、被告固不否認有於八十九年十二月廿七日簽訂系爭經營契約，向原告承租臺中港
    第九、十、十一號碼頭暨後線土地及設施，經營貨櫃裝卸、儲轉營運及物流業務
    ，並依約應按月繳納租金及費用（含土地使用費、土地改良投資報酬費、碼頭租
    金、建物租金、貨櫃起重機租金、機械使用管理費、裝卸管理費及碼頭後線儲轉
    業務管理費）予原告之事實，惟以：被告依約於九十年六月廿日前應繳之租金及
    費用，本為三千四百一十五萬六千九百廿元，因其中之土地改良投資報酬費部分
    ，經立法院決議溯及自九十年一月一日起停收，另臺中港貨櫃作業量受整體市場
    蕭條因素影響，被告面臨艱困之經營環境，原約定之租金及費用計收標準，已不
    合理，被告乃發函要求原告協商租金及費用調整事宜，並繳納二千萬元供為九十
    年六月份租金及費用之繳付，惟遭被告函覆表示仍須依原繳款通知書所載金額繳
    納。被告既已發函要求原告協商合理租金及費用調整事宜，則於兩造就合理之租
    金及費用達成協議前，被告就原定之租金及費用數額，與所繳納之二千萬元間之
    差額部分，自無違約可言，原告主張被告就該一百六十一萬零二百八十二元差額
    ，應按每日「千分之五」計算自九十年六月廿一日起至九十年七月廿日止之違約
    金廿四萬一千五百四十二元，並非有理，且每日「千分之五」計算違約金之標準
    ，顯屬過高情事，亦應酌減。又被告依約應繳納之九十年七、八、九月份租金及
    費用，經扣除依物價指數調整後之溢繳費用及起重機停機租金後，各為三千一百
    九十九萬二千三百三十一元、三千二百六十二萬二千四百三十三元及三千一百八
    十五萬七千一百零三元，合計應繳之九十年七、八、九月份租金及費用計為九千
    六百四十七萬一千八百六十七元。被告已分別於九十年七月廿日繳納二千六百七
    十四萬二千三百三十一元、於九十年八月十七日及同年九月廿日各繳納二千七百
    三十七萬二千四百三十三元。原告以被告於九十年七月廿日所繳納之二千六百七
    十四萬二千三百三十一元中之廿四萬一千五百四十二元用供抵充前述違約金廿四
    萬一千五百四十二元，並非有理。則被告計欠原告九十年七、八、九月份租金及
    費用應僅為一千六百五十九萬四千九百五十二元。是原告主張以一千六百八十三
    萬六千四百九十四元為基準，自九十年十月三十日起至九十一年十月七日（被告
    退租第九號碼頭之日）止，按每日「千分之五」計算違約金，自有錯誤。再者被
    告因退租第九號碼頭而溢付之租金及費用六百一十五萬三千八百七十元，及於九
    十一年十月七日所繳納之一千六百八十三萬六千四百九十四元中包含有溢付之廿
    四萬一千五百四十二元，被告均主張抵銷等語，資為抗辯。
三、經查，兩造於八十九年十二月廿七日簽訂系爭經營契約，由被告向原告承租臺中
    港第九、十、十一號碼頭暨後線土地及設施，經營貨櫃裝卸、儲轉營運及物流業
    務，並依約按月繳納租金及費用（內含土地使用費、土地改良投資報酬費、碼頭
    租金、建物租金、貨櫃起重機租金、機械使用管理費、裝卸管理費及碼頭後線儲
    轉業務管理費）予原告，系爭經營契約並約定如有逾期未繳租金及費用之情事者
    ，應自逾期日起，按應繳之租金及費用額加計「千分之五」之懲罰性違約金。被
    告依約於九十年六月廿日原應繳納之租金及費用為三千四百一十五萬六千九百廿
    元，因其中之土地改良投資報酬費部分，經立法院決議溯及自九十年一月一日起
    停收，經扣除九十年一月份至同年六月份之土地改良投資報酬費一千二百五十四
    萬六千六百三十八元後，被告實際應繳之九十年六月份租金及費用為二千一百六
    十一萬零二百八十二元，被告則於九十年六月廿日繳納二千萬元，並要求協商調
    降租金及費用，惟為原告拒絕，其間之差額為一百六十一萬零二百八十二元。另
    被告依約原應繳納之九十年七、八、九月份租金及費用，經扣除依物價指數調整
    後之溢繳費用及起重機停機租金後，各為三千一百九十九萬二千三百三十一元、
    三千二百六十二萬二千四百三十三元及三千一百八十五萬七千一百零三元，被告
    則分別於九十年七月廿日繳納二千六百七十四萬二千三百三十一元、於九十年八
    月十七日及同年九月廿日各繳納二千七百三十七萬二千四百三十三元。原告嗣發
    函通知被告應於九十年十月廿九日前繳清所積欠之租金及費用，被告則於九十一
    年十月七日繳納一千六百八十三萬六千四百九十四元等情，業據兩造分別提出土
    地及地上設施經營貨櫃裝卸儲轉業務契約、相關函文及欠款明細表、繳款通知單
    、退款通知單等為證（均為影本），且為兩造所不爭執，核屬實在，本件經依民
    事訴訟法第二百七十條之一第一項第三款規定，整理並協議簡化爭點及不爭執點
    後，兩造同意本件之爭點為：
    （一）被告於九十年六月廿日所繳納之租金及費用，低於原租賃契約所約定之租
          金及費用一百六十一萬零二百八十二元，是否構成違約？
    （二）原租賃契約所約定按每日「千分之五」計算違約金之數額，是否過高？
    （三）被告所積欠原告之九十年七、八、九月份租金及費用，究為原告所主張之
          一千六百八十三萬六千四百九十四元？抑為被告所抗辯之一千六百五十九
          萬四千九百五十二元？
    （四）被告於九十一年十月七日所繳納之一千六百八十三萬六千四百九十四元，
          有無溢付廿四萬一千五百四十二元？被告得否主張抵銷？
四、按國家行政機關為達成行政目的，固可以立於統治權主體之地位行使公權力，從
    事行政行為，而適用公法規定，惟若非行使公權力，而僅處於私人地位，與人民
    發生法律關係者，則應適用私法規定。前者為稱之為公權力行政，凡行政機關作
    成行政處分、締結行政契約、訂定法規命令與行政規則、確定行政計畫、實施行
    政指導者，均屬其範圍；後者則稱為私經濟行政，如行政機關從事營利行為、獲
    取行政輔助、參與純粹交易，或以私法型態達成行政任務等，皆因行政機關處於
    私人之地位，而應循私法規範處理。本件被告向原告承租臺中港第九、十、十一
    號碼頭暨後線土地及設施，經營貨櫃裝卸、儲轉營運及物流業務，核屬私經濟行
    為，應循私法規範處理。次按，租金之給付，為租賃契約之要素，是調整租金數
    額，乃租賃契約給付租金之權利義務內容之變更，應經契約當事人以合意為之，
    非契約當事人之一方所得單方決定。另按，租賃物為不動產者，因其價值之昇降
    ，當事人固得依民法第四百四十二條聲請法院增減其租金，但在未聲請法院增減
    其租金以前，原約定之租金數額，並不因租賃不動產價值之昇降，而失其拘束雙
    方當事人之效力，租賃契約當事人，如已約定租金隨土地價值之昇降而機動調整
    ，自無再依民法第四百四十二條規定，聲請法院予以調整之理。（最高法院八十
    二年度台上字第一八七七號、八十四年度台上字第二五四四號判決意旨參照）。
    本件被告依約應於九十年六月廿日繳納之租金及費用，原為三千四百一十五萬六
    千九百廿元，經扣除九十年一月份至同年六月份之土地改良投資報酬費一千二百
    五十四萬六千六百三十八元後，實際應繳之九十年六月份租金及費用為二千一百
    六十一萬零二百八十二元，被告僅繳納二千萬元，尚不足一百六十一萬零二百八
    十二元。被告雖抗辯曾於九十年六月廿日發函要求原告協商租金及費用調整事宜
    云云，然其所為租金及費用調整之要求，既未獲原告同意，且非以調整租金訴訟
    方式為之，加以系爭經營契約中有關租金及費用計算方式，業已訂明按政府核定
    之區段值及年租率與臺灣地區營造工程物價總指數漲跌幅度逐年調整，是被告所
    為其曾要求調整租金及費用，故不負違約責任之抗辯，核非可採，原告主張被告
    於九十年六月廿日所繳納之租金及費用，低於原租賃契約所約定之租金及費用一
    百六十一萬零二百八十二元，因而構成違約情事一節，核屬有據。
五、再按，違約金，除當事人另有訂定外，固視為因不履行而生損害之賠償總額，但
    約定如債務人不於適當時期，或不依適當方法履行債務時，即須支付違約金者，
    債權人於債務人不履行時，除違金外，並得請求履行或不履行之損害賠償，民法
    第二百五十條第二項定有明文。是違約金有賠償性違約金及懲罰性違約金，其效
    力各自不同。前者以違約金作為債務不履行所生損害之賠償總額。後者以強制債
    務之履行為目的，確保債權效力所定之強制罰，於債務不履行時，債權人除得請
    求支付違約金外，並得請求履行債務，或不履行之損害賠償。當事人約定之違約
    金究屬何者，應依當事人之意思定之。如無從依當事人之意思認定違約金之種類
    ，始依民法第二百五十條第二項規定，視為賠償性違約金。另違約金是否相當，
    應依一般客觀事實、社會經濟狀況及如債務人如期依約履行債權人所得享受之一
    切利益為衡量標準，始符約定懲罰性質之違約金之本旨，不得僅以債權人因債務
    人遲延履行所可能發生之損失為唯一衡量標準，並不因懲罰性違約金或賠償額預
    定性違約金而有所差異（最高法院八十六年度台上字第一六二０號、九十二年度
    台上字第七一三號、八十二年度台上字第二五二九號、八十一年度台上字第二四
    八四號判決要旨參照）。經查，依卷附系爭經營契約第三節第九條所約定「乙方
    （指被告）應繳各項租金及費用，均應依甲方（指原告）所訂期限如期繳納．．
    ．如發生逾期情事，應自逾期日起，每逾一日按應繳租金及費用加計『千分之五
    』懲罰性違約金．．．」內容觀之，本件違約金之約定，係屬懲罰性違約金之性
    質。次查，原告乃係以出租系爭碼頭相關設施而招商營利，其因被告違約所受之
    損失及可享受之一切利益，乃係本可收取之租金損失，參以現今社會經濟狀況，
    被告迄今仍然繼續承租大部分碼頭相關設施，而未遭原告終止租約，並重新招商
    經營，且被告自九十年十月份起，均有依約繳納後續租金及費用予原告，原告復
    未能具體陳明因被告未依約繳納此部分租金及費用而受有何項國家建設或公眾利
    益之損害等情，本院因認系爭每逾一日按應繳租金及費用加計「千分之五」之違
    約金約定，尚嫌過高，應予酌減為每逾一日按應繳租金及費用加計「千分之一點
    五」之標準（相當於週年利率百分之五十四點七五），始為合理。
六、另按，對於一人負擔數宗債務而其給付之種類相同者，如清償人所提出之給付不
    足清償全部債額時，依民法第三百廿一條之規定，原應由清償人於清償時指定其
    應抵償之債務，如未為指定，即應依同法第三百廿二之規定，按左列之規定，定
    其應抵充之債務：一債務已屆清償期者，儘先抵充。二債務均已屆清償期或均未
    屆清償期者，以債務之擔保最少者，儘先抵充；擔保相等者，以債務人因清償而
    獲益最多者，儘先抵充；獲益相等者，以先到期之債務，儘先抵充。三獲益及清
    償期均相等者，各按比例，抵充其一部。非債權人所得任意充償某宗債務。又按
    ，清償人所提出之給付，應先抵充費用，次充利息，次充原本，固為民法第三百
    廿三條前段所明定。至於違約金之性質則與利息不同，民法既無違約金儘先抵充
    之規定，其抵充之順序，應在原本之後。從而除當事人另有特別約定外，債權人
    尚難以違約金優先於原本抵充而受清償，且依民法第三百廿二條第二款中段規定
    ，自應先抵充於被上訴人獲益最多之有違約金約定之原本債權（最高法院四十四
    年度台上字第九二三號判例、八十年度台上字第三九０號、七十一年度台上字第
    二五二三號、七十一年度台上字第一四六三號、五十五年度台上字第九九一號判
    決意旨參照）。本件被告依約原應繳納之九十年七、八、九月份租金及費用，經
    扣除依物價指數調整後之溢繳費用及起重機停機租金後，各為三千一百九十九萬
    二千三百三十一元、三千二百六十二萬二千四百三十三元及三千一百八十五萬七
    千一百零三元，合計應繳之九十年七、八、九月份租金及費用計為九千六百四十
    七萬一千八百六十七元。被告僅分別於九十年七月廿日繳納二千六百七十四萬二
    千三百三十一元、於九十年八月十七日及同年九月廿日各繳納二千七百三十七萬
    二千四百三十三元。揆之前揭說明，被告於九十年七月廿日、八月十七日及九月
    廿日所繳納之款項，應先陸續抵充於被告獲益最多有違約金約定之各月份租金及
    費用債權，依此計算，被告截至原告函限被告繳清之九十年十月廿九日期限日止
    ，除前述九十年六月份租金及費用繳納不足額一百六十一萬零二百八十二元按每
    日「千分之一點五」自九十年六月廿一日起算之違約金外，另積欠之租金及費用
    應為一千六百五十九萬四千九百五十二元，原告所主張被告於九十年七月廿日、
    八月十七日及九月廿日所繳納之款項應先抵充上述違約金云云，並非有理。從而
    ，被告所辯其所積欠原告之九十年七、八、九月份租金及費用僅為一千六百五十
    九萬四千九百五十二元一節，核屬可採。
七、依上所述，被告迄其九十一年十月七日補繳一千六百八十三萬六千四百九十四元
    予原告之日止，計欠原告：（一）租金及費用一千六百五十九萬四千九百五十二
    元。（二）自九十年六月廿日起至九十一年十月七日止（計四百三十四日），按
    日以一百六十一萬零二百八十二元之「千分之一點五」計算之違約金一百零四萬
    八千二百九十三元。（三）自九十年十月三十日起至九十一年十月七日止（計三
    百四十三日）按日以一千六百五十九萬四千九百五十二元之「千分之一點五」計
    算之違約金八百五十三萬八千一百零三元。經依前述抵充債務順序規定，所欠之
    （一）租金及費用一千六百五十九萬四千九百五十二元部分應儘先抵充，所餘（
    二）、（三）部分之違約金總額，扣除廿四萬一千五百四十二元後，被告尚欠原
    告違約金九百三十四萬四千八百五十四元，再以被告因退租九號碼頭所溢繳之租
    金及費用六百一十五萬三千八百七十元抵銷，則原告尚欠原告之懲罰性違約金應
    為三百一十九萬零九百八十四元。
八、綜上所述，原告訴請被告給付仟貳佰壹拾伍萬柒仟柒佰零肆元，及自九十一年
    十二月廿二日起至清償日止，按週年利率百分之五計算之利息，於其中三百一十
    九萬零九百八十四元，及自九十一年十二月廿二日起至清償日止，按週年利率百
    分之五計算之利息之範圍內，為有理由，應予准許；逾此部分所為主張，則非有
    據，應予駁回。另兩造分別陳明願供擔保，請求宣告假執行或免為假執行，就原
    告勝訴部分，經核均無不合，爰各酌定相當之擔保金額，併准許之；至原告敗訴
    部分，其假執行之聲請，因訴之駁回而失所附麗，應併駁回之。
九、本件事證已臻明確，兩造其餘攻擊防禦方法與舉證，核與判決結果無影響，爰不
    逐一論述，附此敘明。
十、據上論結，原告之訴為一部有理由，一部無理由，依民事訴訟法第七十九條、第
    三百九十條第二項、第三百九十二條，判決如主文。
中      華      民      國    九十二    年     十一     月    二十八    日
                            臺灣臺中地方法院民事第三庭
~B法      官  林宗成
右為正本係照原本作成
如不服本判決，應於判決送達後廿日內，向本院提出上訴狀。
中      華      民      國    九十二    年     十一     月    二十八    日
~B法院書記官  魏宏銘


司法院資訊處製作；財團法人民間司法改革基金會備份。
